【裁判字號】    92,台上,4513
【裁判日期】    920820
【裁判案由】    妨害自由
【裁判全文】
最高法院刑事判決                              九十二年度台上字第四五一三號
    上  訴  人  甲○○
右上訴人因徐素翌自訴妨害自由案件，不服台灣高等法院中華民國九十二年五月六日
第二審更審判決（九十一年度上更(二)字第一０四四號，自訴案號：台灣台北地方法院
八十六年度自字第八五八號），提起上訴，本院判決如左：
    主  文
原判決撤銷，發回台灣高等法院。
    理  由
本件原判決撤銷第一審論處上訴人甲○○以公務員假借職務上之權力傷害人之身體罪
刑之判決，改判論上訴人以公務員假借職務上之權力，以非法方法剝奪人之行動自由
罪，判處有期徒刑肆月，並諭知緩刑貳年，雖非無見。
惟查：（一）有罪判決書之事實一欄，為判斷其適用法令當否之準據，法院應將依職
權認定與論罪科刑有關之事實，翔實記載，然後於理由內逐一說明其憑以認定之證據
，並使事實認定與理由說明，互相適合，方為合法。又刑法第三百零二條第一項之妨
害自由罪，原以強暴脅迫為構成要件，其因而致普通傷害，乃強暴脅迫之當然結果，
除另有傷害故意外，仍祇成立該條項之罪，無同法第二百七十七條第一項之適用。本
件原判決事實認定：上訴人為台北市政府警察局中正第二分局警備隊員警，明知其與
自訴人徐素翌之糾紛係因其不當言詞惹起，並無逮捕自訴人之正當性，竟假借職務上
之權力，以妨害公務為名，並基於傷害及妨害自由之故意，強行抓住徐素翌右手腕將
之逮捕，致徐素翌右手受有二處挫傷，面積各約三公分乘一公分、二公分乘一公分等
情，並於理由中敘明上訴人自承有與自訴人發生爭執後拉自訴人手腕及將自訴人反銬
，且有自訴人之指訴、證人李秉桓之證詞及自訴人所提出之三軍總醫院附設民眾診療
服務處診斷證明書為據等旨。經查原判決雖認定上訴人有傷害自訴人之故意而強行抓
住自訴人右手腕予以逮捕，惟查上訴人自始即稱：伊係以右手拉自訴人之左手腕，並
未抓自訴人之右手等情（詳八十六年度偵字第七八三八號卷第十頁、第三十二頁反面
，八十六年度自字第八五八號卷第十二頁，九十一年度上更(二)字第一０四四號卷第二
十九、三十、三十一、五十、一四二、一四五頁），自訴人於警訊時亦係稱：「林員
（指上訴人）即不悅，說我妨害公務，用手捉著我的左手」等語（詳八十六年度偵字
第七八三八號卷第六頁），各該供詞如果非虛，上訴人既係抓自訴人之左手腕施以逮
捕，而原判決認定上訴人強行抓住徐素翌右手腕將之逮捕，除與卷證資料不符外，原
判決以卷附診斷證明書認上訴人致自訴人右手受傷，而予以論罪，亦有證據上理由矛
盾之違誤。且縱上訴人當時有基於傷害之故意強拉自訴人左手施以逮捕，然傷害罪係
結果犯，自訴人左手腕既未成傷，自訴人提出三軍總醫院附設民眾診療服務處診斷證
明書雖記載自訴人右手腕有二處挫傷，既非上訴人當時施以逮捕所造成，應無成立傷
害罪之可言。則上訴人究係抓自訴人之左手腕抑右手腕施以逮捕，關係上訴人所為是
否構成假借職務上之權力犯刑法第二百七十七條第一項傷害罪之認定，原審未予究明
，逕認上訴人所為係牽連犯上開傷害罪與刑法第三百零二條第一項之剝奪他人行動自
由罪，併有可議。（二）按刑法第三百零二條第一項及第三百零四條第一項之罪，其
所保護之法益，固均為被害人之自由，前者係將被害人置於自己實力支配之下而剝奪
其人身行動自由，後者僅使人行無義務之事或於其行使正當權利時加以妨害，兩者構
成要件，行為態樣及被害人受害之程度尚不相同，二罪間並不當然有吸收之關係。如
行為人以使被害人行無義務之事或妨害被害人行使權利為目的，而其強暴脅迫復已達
於剝奪該被害人行動自由之程度時，其使人行無義務之事或妨害人行使權利之低度行
為，方為剝奪他人行動自由之高度行為所吸收，固僅成立剝奪他人行動自由罪，而不
再論以刑法第三百零四條第一項之強制罪；然若行為人所為使人行無義務之事或妨害
人行使權利之被害人與其剝奪行動自由之被害人不相同時，二罪間即不當然有吸收關
係。本件原判決事實認定：上訴人……竟假借職務上之權力，以妨害公務為名，並基
於傷害及妨害自由之故意，強行抓住徐素翌右手腕將之逮捕……將徐素翌推入巡邏車
後座後，因徐素翌不斷掙扎復車門尚未關妥，乃不慎自巡邏車另一側滾落……徐素翌
因疼痛而高聲呼救，其同居人郭大廣見狀上前探視，上訴人於上開妨害自由中，為免
郭大廣妨害其事，即對郭大廣拔出警槍脅迫稱不能靠近等，妨害郭大廣行使探視察看
徐素翌之權利等情，如果無訛，則上訴人既係剝奪自訴人徐素翌之行動自由，又以脅
迫妨害郭大廣行使探視徐素翌之權利，其被害人不一，被害之法益亦不相同，二者係
各自成罪之事實，其間或為另行起意應予併罰，或有方法結果牽連犯裁判上一罪之關
係，二者並無吸收之關係可言。原判決理由竟謂「是被告以非法方法剝奪他人行動自
由行為繼續中，為維其妨害自由之行為，為免郭大廣妨害其事，對郭大廣所為舉槍脅
迫稱不能靠近等，妨害郭大廣行使探視察看徐素翌之權利部分，為上開妨害自由之部
分行為，不另論罪」云云，亦有適用法則不當之違誤。以上或為上訴意旨所指摘，或
為本院得依職權調查之事項，應認原判決仍有撤銷發回之原因。
據上論結，應依刑事訴訟法第三百九十七條、第四百零一條，判決如主文。
中      華      民      國    九十二    年      八      月     二十     日
                              最高法院刑事第十庭
                                  審判長法官  邵  燕  玲
                                        法官  陳  世  雄
                                        法官  惠  光  霞
                                        法官  蘇  振  堂
                                        法官  張  春  福
      右正本證明與原本無異
                                              書  記  官
中      華      民      國    九十二    年      八      月    二十九    日


司法院資訊處製作；財團法人民間司法改革基金會備份。
